【裁判字號】    98,易,850
【裁判日期】    981215
【裁判案由】    妨害信用
【裁判全文】
臺灣高雄地方法院刑事判決               98年度易字第850號
公  訴  人  臺灣高雄地方法院檢察署檢察官
被      告  丙○○
選任辯護人  楊譜諺律師
上列被告因妨害信用案件，經檢察官聲請簡易判決處刑（97年度
偵字第24841 號），本院認不應以簡易判決處刑（簡易案件案號
：本院98年度審簡字第46號），改依通常程序審理，本院判決如
下：
    主  文
丙○○犯妨害信用罪，處拘役貳拾伍日，如易科罰金，以新台幣
壹仟元折算壹日。
    事  實
一、丙○○與薛吉田為夫妻關係，薛吉田於民國96年7 月間與戊○○（原姓名為黃若瑜，98年6 月4 日改名）簽訂租賃契約
    ，將門牌高雄縣大寮鄉○○○路940 號1 、2 樓建物出租與
    戊○○擔任負責人、與他人合夥經營辛○○○○，惟雙方因
    租金爭議產生嫌隙，詎丙○○明知戊○○均有按時繳交租金
    ，僅97年1 月份租金、保全費未按時繳交，竟基於散布於眾
    及散布流言之意圖，接續於97年1 月初7 、8 兩日，以撥打
    電話給辛○○○○學生家長乙○○、丁○○○，及親自至己○○位於高雄縣大寮鄉○○路19 2號住處，向學生家長散布
    「不要繳註冊費給黃若瑜，錢繳了也沒用，因為他已經無法
    經營，可能收了錢就走了」、「黃若瑜租金、保全費沒繳，
    將要捲款潛逃，不要繳註冊費給他」、「不要繳註冊費給黃
    若瑜，因為他保全費沒繳，上學期做完，下學期可能不做了
    」等足以詆損戊○○、辛○○○○經營及信用之流言，嗣經
    上開家長轉知後，戊○○始悉上情。
二、案經戊○○訴由臺灣高雄地方法院檢察署檢察官聲請簡易判
    決處刑。
    理  由
甲、程序部分（證據能力之審酌）：
一、被告以外之人於偵查中向檢察官所為陳述，除顯有不可信之
    情況者外，得為證據，刑事訴訟法第159 條之1 第2 項定有
    明文。本件證人即告訴人戊○○（原姓名為黃若瑜，98年6
    月4 日改名）、證人乙○○、丁○○○、己○○於檢察官偵
    查中所為之陳述，業經具結而為證述，查無檢察官在偵查時
    有不法取供之情形，且證人乙○○、丁○○○、己○○，均
    業經本院於審理時行交互詰問程序，被告之對質詰問權已獲
    得保障，依上說明，證人乙○○、丁○○○、己○○於偵查
    中之證詞，自均具有證據能力。至證人戊○○雖未於審判中
    經被告對質詰問，然被告及其辯護人於本院審判中，均未聲
    請傳喚證人戊○○到庭進行交互詰問，顯見被告及辯護人已
    放棄其對質詰問權，是證人戊○○於偵查中之陳述部分，既
    經具結，又無證據證明顯有不可信之情況，且經被告及其辯
    護人復未聲請傳喚證人戊○○到庭接受詰問，亦應認有證據
    能力。
二、被告以外之人於審判外之言詞或書面陳述，除法律有規定者
    外，不得作為證據；被告以外之人於審判外之陳述，雖不符
    刑事訴訟法第159 條之1 至之4 之規定，然經當事人於審判
    程序同意作為證據，法院審酌該言詞陳述或書面陳述作成時
    之情況，認為適當者，亦得為證據，刑事訴訟法第159 條之
    5 第1 項定有明文。本判決後開引用其餘具有傳聞證據性質
    之證據資料，已經檢察官、被告及辯護人於審理期日同意為
    證據使用，是其縱無刑事訴訟法第159 條之1 至第159 條之
    4 或其他傳聞法則例外之情形，亦經本院審酌該證據作成之
    情況，既無違法取得情事，復無證明力明顯過低等情形，以
    得供做法院判斷事實之依據為適當，認為均有證據能力，自
    得作為本案證據之用。
乙、實體部分：
一、訊據被告丙○○矢口否認有何妨害告訴人戊○○及辛○○○○信用之情，辯稱：我是97年元月7 日晚上接續打電話給證
    人乙○○、丁○○○，又因不知道己○○家中電話，並於翌
    日（8 日）早上或中午時至己○○住處，我沒有到處向學生
    家長散布不實流言，我是跟學生家長講「黃若瑜沒有按時繳
    97年元月份租金、保全費」，並告知學生家長不要預繳下學
    期（即97年2 月初到同年7 月底）註冊費，在2 月初開學再
    繳，並告訴家長要讓小孩繼續就讀辛○○○○，註冊費繳了
    之後要記得拿收據，並未妨害告訴人或辛○○○○之信用云
    云。惟查：
  (一)本件被告被訴妨害信用犯行之事實，除據告訴人戊○○指訴
    不移，其於偵訊中具結證稱：「於97年1 月7 、8 日，被告
    在大寮鄉針對每個家長打電話、或親自至家長住處散播說我
    不付租金，要捲款潛逃，叫家長不要繳註冊費、會費。」等
    語〔97年度他字第4518號卷（下稱他字卷）第6 頁反面、第
    11頁反面〕，並經下列學生家長3 人，即證人乙○○於偵查
    中證稱：「被告打電話到我家說告訴人這次租金沒給她，問
    我有無預繳註冊費，我回稱還沒收到繳費通知，如收到預繳
    註冊費通知，不要繳給告訴人，告訴人可能收錢就走了，並
    說類似無法經營，錢繳了也沒用，會被告訴人拿走的話。」
    等語〔97年度他字第4518號卷（下稱他字卷）第10頁反面〕
    ，證人丁○○○於偵查中證稱：「被告打電話問我有無繳註
    冊費，說告訴人有1 筆保全費沒給她，還問我有無繳費收據
    ，我回稱還沒收到，又說告訴人要『捲款潛逃』。」等語（
    他字卷第21頁反面、第21頁），證人己○○於偵查中證稱：
    「被告於97年1 月親自到我大寮家，問我有無預先繳費，叫
    我先不要繳，說告訴人上學期做完，下學期可能不做，叫我
    先不要預繳，也提到告訴人保全費沒有繳。」等語（他字卷
    第21頁）。且證人乙○○於本院審理時證稱：「我記得當時
    是晚上被告打電話給我，說她是好意，被告說告訴人有欠她
    錢，租金沒有給，辛○○○○做不下去，告訴人可能會捲款
    潛逃之類的話。」等語（本院易卷第131 頁）；證人丁○○○於本院審理時證稱：「我記得是晚上被告打電話給我時，
    問我註冊費有沒有交，我說已經繳了，又問我有無向告訴人
    拿收據，我說沒有，又告訴我說告訴人租金、保全費沒有繳
    ，要捲款潛逃了，要我跟告訴人要收據。」等語（本院易卷
    第138 、139 頁）；證人己○○於本院審理時證稱：「被告
    到我家問我有無繳註冊費，我說還沒，就叫我先不要預繳，
    我問她為什麼，被告告訴我因為告訴人可能不做了，還告訴
    我說告訴人沒有繳保全費。」等語（本院易卷第138 、139
    頁），3 人所述均與偵訊所述大致相符，則其等於所述相關
    於本案被告犯行之情節，自堪採信。
  (二)又證人即甲○○於本院審理時亦證實：「97年度1 月份租金
    已於同年1 月10日下午給付予被告。」等語明確（本院易卷
    第125 頁），衡以告訴人與被告亦未就97年度1 月份之前之
    租金有所爭執，是告訴人陳稱接手辛○○○○每月都有付租
    金之情，尚屬實情，至於保全費雖於96年12月起即未繳納，
    惟係告訴人認為不需要繳納所致之情，為告訴人所陳明在卷
    （他字卷第6 頁反面、第25頁）。佐以證人乙○○於本院審
    理時證實其小孩事後仍繼續就讀辛○○○○（本院易卷第13
    2 頁），而證人丁○○○於本院審理時證述其孫子在辛○○○○就讀到畢業（本院易卷第140 頁），並有公證書、房屋
    租賃契約書附卷為憑（他字卷第3 、4 頁），足認告訴人所
    營之辛○○○○並無被告所指「因為已經無法經營，可能收
    了錢就走了」、「將要捲款潛逃」等因經營不善而倒閉潛逃
    之情事；又證人丁○○○於偵查中證稱：「我隔天去問告訴
    人有無要捲款潛逃之事，她跟我說如要潛逃，會拿一大筆錢
    ，怎會為了這些小錢潛逃。」等語（他字卷第21頁），於本
    院審理時亦證稱：「因告訴人跟我保證他不會倒，並跟我說
    辛○○○○會繼續做，我的孫子就讀到畢業，現在已經讀國
    小二年級上學期了。」等語（本院易卷第140 頁），益見被
    告對學生家長偽稱前揭語詞之不實事項，顯已損害告訴人及
    所營辛○○○○在社會上之經濟信用評價，告訴人稱因被告
    之不實指述造成學生家長質疑其信用，使其所營辛○○○○
    營運受到影響等語，堪信屬實。且衡酌我國現今之商業型態
    ，經營事業者或該事業之負責人，其形象、能力，乃至於人
    格、信用等，往往與企業之聲譽相結合，社會大眾亦對之有
    相互影響之評價，被告擅自對外陳稱告訴人參與經營之辛○○○○欠債、經營不善、將捲款潛逃等語詞，並一再傳述不
    實之告訴人債信情形，亦足以有害於辛○○○○之商譽、信
    用甚明。
  (三)查刑法第313 條妨害信用罪中所稱「損害他人之信用」係指
    他人之信用因行為人散布流言等行為，已達可資損害之程度
    為已足，不以他人之信用，確已發生損害之具體結果為必要
    ，是以因被告擅自對外陳稱告訴人參與經營之辛○○○○欠
    債、經營不善、將捲款潛逃等語詞，並一再傳述不實之告訴
    人債信情形，已足以有害於辛○○○○之商譽、信用，即足
    使社會對於他人之名譽、經濟上之履行能力、誠信程度及營
    業信譽有產生不利觀感之虞，業如前述。而證人乙○○之子
    女仍在告訴人所營之辛○○○○就讀，其於本院審理時證稱
    ：「係因我覺得告訴人教的不錯，且小孩一直換環境不好。
    」等語所致（本院易卷第132 頁），又證人己○○之女兒則
    係因辛○○○○教師常換所致；甚至被告事後曾致電證人己○○已經沒事、叫其讓女兒繼續念之情，亦經其證述在卷（
    本院易卷第13 6頁），另證人丁○○○亦於本院審理中證稱
    ：「被告曾到我家說曾在先前電話中有叫我讓孫子繼續讀，
    但實際上被告在電話中並未這樣講。」等語（本院易卷第14
    0 頁），學生家長乙○○、丁○○○事後讓其孫子女繼續就
    讀辛○○○○，乃係告訴人教學品質或告訴人有所保證之緣
    故，而證人己○○未讓其女兒繼續就讀則因有另外師資之考
    量，參以被告縱有事後告知學生家長讓子女繼續就讀辛○○○○，惟此番所為至多僅屬犯後補救措施之舉，仍均無從卸
    免被告所為已有詆損告訴人及辛○○○○商譽、信用之虞之
    犯行。
  (四)再查，告訴人於97年1 月7 、8 日雖有未繳租金之情事，而
    告訴人不願再繳納保全費用，則有自己之考量，業如前述，
    然被告卻妄加推論告訴人未繳租金、保全費，即將要捲款潛
    逃，而散布此等不實之「流言」，以鼓動學生家長不要繳交
    註冊費予告訴人，即難認為無散布流言損害他人信用之故意
    ，且使用之言詞多屬情緒性之負面評價，純係對於告訴人格
    品德之攻訐，顯已足貶損告訴人在社會上所保有之信用人格
    及地位。此外，被告接續向證人乙○○、丁○○○、己○○
    陳述前述不實事項，足認被告傳述流言，其意在廣為散播於
    眾，俾眾週知之主觀意圖昭昭甚明。從而，本件事證明確，
    ，被告所為辯解則難採信，其妨害信用犯行，堪以認定，自
    應依法論科。
二、核被告所為，係犯刑法第313 條之妨害信用罪。被告先後數
    次妨害信用之行為，依一般社會觀念，在時間差距上，難以
    強行分開，在刑法評價上，以視為數個舉動之接續施行，合
    為包括之一行為予以評價，較為合理，為接續犯。本院審酌
    被告任意傳述告訴人及辛○○○○之不實事項，在未能究明
    事實前即妄加推論散布流言而為本案犯行，除嚴重打擊告訴
    人之信譽，亦影響辛○○○○之聲譽信用，犯後否認犯行，
    未能深切自我反省，難認有悛悔之意，且迄今尚未與告訴人
    達成和解，賠償告訴人所受損害，惟念被告事後仍有請學生
    家長繼續就讀辛○○○○之表示，前無任何犯罪前科紀錄，
    有臺灣高等法院被告前案紀錄表卷可憑（本院易卷第3 頁）
    ，素行良好，告訴人受損之程度及檢察官具體求刑有期徒刑
    5 月略嫌過重（本院易卷第213 頁）等一切情狀，量處拘役
    25日之刑，併諭知易科罰金之折算標準，以示警懲。
據上論斷，應依刑事訴訟法第299 條第1 項前段，刑法第313 條
、第41條第1 項，刑法施行法第1 條之1 ，判決如主文。
本案經檢察官庚○○到庭執行職務。
中    華    民    國    98    年    12    月    15    日
                  刑事第八庭  法  官  林建鼎
以上正本證明與原本無異。
如不服本判決應於收受送達後10日內向本院提出上訴書狀，並應
敘述具體理由；如未敘述上訴理由者，應於上訴期間屆滿後20日
內向本院補提理由書（均須按他造當事人之人數附繕本）「切勿
逕送上級法院」。
告訴人如對於本判決不服者，應具備理由請求檢察官上訴，其上
訴期間之計算係以檢察官收受判決正本之日期為準。
中    華    民    國    98    年    12    月    15    日
                              書記官  林秀敏
附錄本案論罪科刑法條全文：
刑法第313條：
散布流言或以詐術損害他人之信用者，處2年以下有期徒刑、拘
役或科或併科1 千元以下罰金。
中華民國刑法施行法 (民國98年6 月10日修正)
第1 條之1
（罰金貨幣單位與罰鍰倍數）
中華民國94年1 月7 日刑法修正施行後，刑法分則編所定罰金之
貨幣單位為新臺幣。
94年1 月7 日刑法修正時，刑法分則編未修正之條文定有罰金者
，自94年1 月7 日刑法修正施行後，就其所定數額提高為30倍。
但72年6 月26日至94年1 月7 日新增或修正之條文，就其所定數
額提高為3 倍。


司法院資訊處製作；財團法人民間司法改革基金會備份。
